【裁判字號】    95,上訴,1645
【裁判日期】    951115
【裁判案由】    偽造有價證券等
【裁判全文】
臺灣高等法院高雄分院刑事判決        95年度上訴字第1645號
上  訴  人
即  被  告  乙○○
指定辯護人  本院公設辯護人甲○○
上列上訴人因偽造有價證券等案件，不服臺灣高雄地方法院95年
度訴字第225 號中華民國95年7 月18日第一審判決（起訴案號：
臺灣高雄地方法院檢察署94年度調偵字第917 號），提起上訴，
本院判決如下：
     主  文
上訴駁回。
     事  實
一、乙○○ (原名蔡宗翰、蔡宗鵬)係 從事土地代書工作，為受
    客戶委託辦理不動產移轉登記手續，並負有保管客戶委託代
    繳相關稅金之責，為從事業務之人。民國92年12月下旬，因
    丙○○○之大伯蘇朝來欲將其所有之門牌號碼高雄縣鳳山市
    ○○○路176 巷1 弄4 號房屋移轉登記其名下，乃委託乙○
    ○辦理過戶手續，並分別於93年1 月6 日，交付新台幣（下
    同）5,000 元供繳付印花稅；同年2 月17日，交付164,000
    元供繳納契稅及土地稅。詎乙○○竟基於意圖為自己不法所
    有之概括犯意，先後以易持有為所有之意思將上開2 筆款項
    挪為己用，予以侵占入己。另因丙○○○催促乙○○辦理過
    戶手續，乙○○為繳付上開稅金，需款甚急，竟意圖供行使
    以調借款項之用，於93年8 月18日，在其高雄縣鳳山市○○
    路55號住處兼代書事務所內，冒用丙○○○名義，填寫票號
    364556號、面額6 萬元、發票日93年8 月18日、到期日94年
    9 月18日之本票1 紙，並偽造丙○○○署押1 枚於本票發票
    人欄，及以於不詳時間，在高雄縣（市）不詳處所，委由不
    知情之不詳姓名、年籍之成年人所刻之「丙○○○」印章1
    枚蓋用其上，偽造「丙○○○」印文1 枚，而偽造上開本票
    1 紙，並持以向黃玉英調借同額款項，而持以行使。其後因
    丙○○○發現乙○○並未辦理過戶手續，且經黃玉英向其照
    會本票調借現款之事，始悉上情（系爭本票事後已撕毀而滅
    失）。
二、案經丙○○○訴請臺灣高雄地方法院檢察署檢察官偵查起訴
    。
    理  由
壹、證據能力部分：
一、證人即告訴人丙○○○於警詢所為之陳述，與其在原審所證
    述之內容相符，依刑事訴訟法第159 條之2 規定，應無證據
    能力。
二、按被告以外之人於偵查中向檢察官所為之陳述，除顯有不可
    信之情況外，得為證據，刑事訴訟法第159 條之1 第2 項定
    有明文。證人即告訴人丙○○○於偵查中經具結向檢察官所
    為之陳述，均屬傳聞證據；惟現階段刑事訴訟法規定，檢察
    官代表國家偵查犯罪、實施公訴，依法其有訊問被告、證人
    及鑑定人之權，而實務運作時，檢察官偵查中向被告以外之
    人所取得之陳述，原則上均能遵守法律規定，不致違法取供
    ，其可信度極高，且本案被告並未提出有何顯不可信之情形
    ，是依上開規定得為證據。
三、證人黃玉英於警詢所為之陳述，關於被告持本票交付及其持
    票至丙○○○家中之原因，與其於原審證述之內容明顯不符
    ，依警詢筆錄作成之外部情況觀之，陳述時被告未在場，證
    人陳述較為坦然而無須對被告有所顧忌或同情，自具有特別
    可信性；又證人黃玉英亦未曾主張於警詢有何方法或陳述違
    反其自由意思之情形，且證人黃玉英於警詢所為之陳述，為
    證明被告有無行使本票之事實所必要，依刑事訴訟法第159
    條之2 規定，得為證據。
貳、實體部分：
一、訊據上訴人即被告乙○○（下稱被告）對上開業務侵占之犯
    行及未經告訴人丙○○○之同意，以其名義簽發上開本票之
    事實坦承不諱；惟矢口否認有偽造有價證券之犯行，辯稱：
    伊雖有以證人丙○○○之名義簽發本票，惟未經行使，伊之
    本意是要待伊取得告訴人之同意後，再以本票為擔保向黃玉
    英借錢，其行使之意圖欲待告訴同意後始浮現，而被告於詢
    問告訴人並知其不同意後，即在告訴人面前將該本票撕毀，
    伊缺乏供不法行使之意圖，不構成偽造有價證券罪云云。
二、經查：
（一）業務侵占部分：
 （1）被告以土地代書為業，於93年1 月6 日、同年2 月17日，
      分別收受告訴人丙○○○所交付之5,000 元及164,000 元
      供其繳納印花稅、契稅及土地稅後，予以侵占入己之事實
      ，業據其於本院審理時坦承在卷（見本院卷第24頁），核
      與證人即告訴人丙○○○於警詢、偵查及原審審理時所證
      述之情節相符，並有被告簽立之收據2 紙、切結書1 紙及
      本票17紙（見94年發查字第1353號卷第7 、8 頁、10至13
      頁反面）附卷可稽。此外，門牌號碼高雄縣鳳山市○○○
      路176 巷1 弄4 號房屋暨土地遲至93年10月19日始向高雄
      縣鳳山地政事務所提出不動產移轉登記之申請，亦有前揭
      地政事務所95年2 月8 日鳳地所資字第0950001273號函附
      之移轉登記資料在卷足憑（詳原審卷第11-29 頁）。故被
      告此部分之自白，自堪信為真實。
 （2）被告以代書為業，受客戶委託辦理不動產移轉相關手續，
      並負有保管客戶委託代繳相關稅金之責，為從事業務之人
      （詳如前述）。其未經客戶同意，變易持有為所有之意思
      ，將收取之款項挪為己用，即與業務侵占之構成要件相合
      ，被告業務侵占之犯行堪以認定。
（二）偽造有價證券部分：
 （1）被告自承於93年8 月18日，在其上址住處辦公室，以告訴
      人丙○○○之名義簽發上開本票時，並未經告訴人丙○○
      ○之同意，且於上開本票之發票人欄偽造告訴人之署押外
      ，並蓋用其於不詳時間，在高雄縣（市）不詳處所，委由
      不知情之不詳姓名、年籍之成年男子所偽刻之告訴人姓名
      之印章，而偽造告訴人之印文（見94年調偵字第917 號卷
      第10頁、94年偵字第14995 號卷第18頁、原審卷第52、89
      頁），並有該偽造之本票影本1 紙在卷可稽（見94年發查
      字第1353號卷第9 頁）。
 （2）證人黃玉英於警詢證稱：丙○○○名義之上開本票，確為
      被告持向我調現，隔幾天後我有去丙○○○家向丙○○○
      照會1 次，事後被告有另交付同面額支票1 張供我至銀行
      兌領，本票則交還被告，因為被告週轉不靈，所以持上開
      本票向我調現等語（見94年偵字第14995 號卷第8 、9 頁
      ），核與證人即告訴人丙○○○於原審審理時證稱：我沒
      有同意被告以我的名義簽發本票，也沒有同意被告刻我的
      印章蓋於本票上，黃玉英拿上開本票到我家說，代書（即
      被告）要跟她借錢，她就拿本票跟我說這張本票是我簽的
      ，我就說我沒有簽這張本票；我看到的是本票正本；我說
      我沒有簽這張本票之後，黃玉英就拿回去了，我去找被告
      ，被告說他只是拿票跟黃玉英借錢，但是還沒拿到錢等情
      大致相符（見原審卷第76至78頁）。足證被告偽造上開本
      票之目的係為向證人黃玉英調借現款，並確已持向黃玉英
      調現而將上開本票交予黃玉英甚明，是其為供行使（調借
      現款）之用，而偽造上開本票之意圖至為明顯。至證人黃
      玉英嗣於原審審理時雖改稱：被告持本票及其個人之支票
      面額各為6 萬元向我借款6 萬元，被告有叫我找丙○○○
      問明是否真有其人，我不知道是否本件本票等語（見原審
      卷第80至82頁），惟上開證述，不僅與其於警詢時所為之
      上開證詞不符，且亦與其於原審審理時所證稱：被告將丙
      ○○○之本票交給我的時候，他沒有說什麼等情不一（見
      原審卷第81頁），再者，其亦證稱：被告向我借6 萬元，
      我不知道為何他開了自己的支票6 萬元，又開丙○○○的
      本票6 萬元等語（見原審卷第80、84頁），是其證述之內
      容含糊，交代不清，顯與常理不合，故證人黃玉英於原審
      審理時所為之證述，應係事後串飾迴護之詞，顯不足採信
      。
 （3）被告為向證人黃玉英調現而交付上開偽造之本票，且係由
      證人黃玉英向告訴人丙○○○照會，非由被告前往徵求告
      訴人丙○○○之同意，告訴人丙○○○得知上情後質問被
      告，被告見東窗事發，始另行交付支票予黃玉英兌現，並
      取回上開偽造之本票等情，業經證人黃玉英及證人即告訴
      人丙○○○證述無誤，詳如前述，是被告辯稱，其之本意
      是要待其取得告訴人之同意後，再以該本票為擔保向黃玉
      英借錢，並無行使之意圖云云，亦無足採。
（三）綜上所述，被告前開所辯，均係卸責之詞，不足採信，其
      前揭業務侵占及偽造有價證券之犯行均堪以認定。
（四）辯護人另聲請傳訊證人黃玉英及證人丙○○○，惟其2 人
      已於原審經交互詰問而證述綦詳，且被告亦於原審審理時
      已自承，其係於其上址住處辦公室偽造上開本票後，始持
      交證人黃玉英，已於前述，顯非如辯護人所稱，證人黃玉
      英親見被告當場簽發上開丙○○○名義之本票，又本案事
      證已臻明確，核均無傳訊之必要，附此敘明。
三、核被告所為，係犯刑法第336 條第2 項之業務侵占罪及刑法
    第201 條第1 項之偽造有價證券罪。被告利用不知情之不詳
    姓名年籍之成年人偽刻「丙○○○」印章，應論以偽造印章
    之間接正犯。被告偽造「丙○○○」署押、印章、印文之行
    為，為偽造有價證券之部分行為，其偽造有價證券後復持以
    行使，行使之低度行為，應為偽造之高度行為所吸收，均不
    另論罪。被告行為後，刑法第56條連續犯之規定，業於94年
    2 月2 日修正公布刪除，並於95年7 月1 日生效施行，則被
    告之侵占犯行，因行為後新法業已刪除連續犯之規定，此刪
    除雖非犯罪構成要件之變更，但顯已影響行為人刑罰之法律
    效果，自屬法律有變更，茲比較修正後已刪除連續犯之規定
    ，則被告2 次侵占犯行各均獨立，應各別論以二罪而併合處
    罰，自較原刑法以連續犯論斷為重，比較新、舊法結果，仍
    應適用較有利於被告之行為時法律即舊法論以連續犯（最高
    法院95年第8 次刑事庭會議決議參照）。被告先後2 次侵占
    犯行，均時間緊接，手法相同，觸犯構成要件同一之罪名，
    顯係基於概括犯意反覆為之，應依修正前刑法第56條連續犯
    之規定論以一罪，並加重其刑。被告所犯上開二罪，犯意各
    別，行為亦殊，應分論併罰。
四、原審認被告罪證明確，因而適用刑法第2 條第1 項前段（原
    審誤載為第2 條第1 項但書）、第336 條第2 項、第201 條
    第1 項、第219 條，修正前第56條、修正前第51條第5 款，
    修正前罰金罰鍰提高標準條例第1 條前規定，並審酌被告擔
    任代書職務，本應依委託人之指示完成任務，竟因一己私念
    ，藉職務上之機會，將告訴人交付用以繳付相關稅金之款項
    挪為私用，侵占金額達169,000 元，損及告訴人之權益非輕
    ，且藉受託之機會，偽造受託人名義簽發本票，惡性亦重，
    復於犯罪後飾詞狡辯，顯未知悔悟，惟念及其業已返還侵占
    之金額，亦未因行使偽造之本票而獲有利益等一切情狀，各
    量處有期徒刑8 月及3 年2 月，並定其應執行有期徒刑3 年
    6 月。刑法第51條第5 款於95年7 月1 日修正施行後規定：
    「宣告多數有期徒刑者，於各刑中之最長期以上，各刑合併
    之刑期以下，定其刑期。但不得逾30年。」，修正前則規定
    ：「數罪併罰，分別宣告其罪之刑，依左列各款定其應執行
    者：」其中第5 款規定：「宣告多數有期徒刑者，於各刑中
    之最長期以上，各刑合併之刑期以下，定其刑期。但不得逾
    20年。」，比較結果，不論依修正前或修正後之刑法第51條
    第5 款，對被告並無有利或不利情形，無新舊法比較問題，
    應逕依修正前之刑法第51條第5 款定其應執行之刑。又說明
    被告偽造之上開本票1 紙，雖係偽造之有價證券，惟既經撕
    毀，顯已失其有價證券之形式，自無庸依刑法第205 條諭知
    沒收；被告偽造之「丙○○○」印章1 枚，並無積極證據證
    明業已滅失，爰依刑法第219 條規定宣告沒收。至於被告偽
    造「丙○○○」之署押、印文，因前開本票業經撕毀而不存
    在，自亦無庸宣告沒收，附此說明。另刑法第59條之酌量減
    輕其刑，必於犯罪之情狀，在客觀上足以引起一般同情，認
    為即予宣告法定低度刑期，猶嫌過重者，始有其適用（最高
    法院94年度台上字第9 號判決參照）。經查被告將告訴人交
    付委其繳付之稅款擅自借用他人，復為籌錢繳納上開稅款，
    再以告訴人名義偽造本票用以調借款項，被告所為，除違背
    告訴人委託辦理事項，且對告訴人亦造成票據責任之困擾，
    並對金融秩序造成相當危害，其犯罪情節在客觀上顯難引起
    一般人之同情，是縱然本件本票已遭撕毀，惡性及危害並未
    繼續衍生，亦僅可為法定刑內從輕科刑之標準，應無刑法第
    59條酌量減輕其刑之適用，併予敘明。其認事用法，核無不
    合，量刑亦屬允當，被告上訴意旨否認犯罪，指摘原判決不
    當，為無理由，應予駁回。
五、被告經合法傳喚，無正當之理由不到庭，爰不待其陳述，逕
    行判決。
據上論斷，應依刑事訴訟法第368 條、第371條，判決如主文。
本案經檢察官陳新慶到庭執行職務。
中    華    民    國    95    年    11    月    15    日
            刑事第五庭  審判長法  官  曾永宗
                              法  官  王伯文
                              法  官  陳  箐
以上正本證明與原本無異。
業務侵占部分不得上訴。
偽造有價證券部分如不服本判決應於收受本判決後10日內向本院
提出上訴書狀，其未敘述上訴理由者，並得於提起上訴後10日內
向本院補提理由書狀（均須按他造當事人之人數附繕本）「切勿
逕送上級法院」。
中    華    民    國    95    年    11    月    15    日
                              書記官  魏文常
附錄本判決論罪科刑法條：
中華民國刑法第336 條：
對於公務上或因公益所持有之物，犯前條第1 項之罪者，處1 年
以上7 年以下有期徒刑，得併科5 千元以下罰金。
對於業務上所持有之物，犯前條第1 項之罪者，處6 月以上5 年
以下有期徒刑，得併科3 千元以下罰金。
前二項之未遂犯罰之。
中華民國刑法第201 條：
意圖供行使之用，而偽造、變造公債票、公司股票或其他有價證
券者，處3 年以上10年以下有期徒刑，得併科3 千元以下罰金。
行使偽造、變造之公債票、公司股票或其他有價證券，或意圖供
行使之用，而收集或交付於人者，處1 年以上7 年以下有期徒刑
，得併科3 千元以下罰金。


司法院資訊處製作；財團法人民間司法改革基金會備份。
